【裁判字號】    92,交上更(一),9
【裁判日期】    920730
【裁判案由】    遺棄
【裁判全文】
臺灣高等法院刑事判決                          九十二年度交上更(一)字第九號
    上  訴  人
    即  被  告  乙○○
右上訴人因遺棄案件，不服臺灣桃園地方法院八十八年度交訴字第七四號，中華民國
八十八年十月二十九日第一審判決（起訴案號：臺灣桃園地方法院檢察署八十八年度
偵字第一０一八五、一０三三五號），提起上訴，判決後，經最高法院發回更審，本
院判決如左：
    主  文
原判決關於對於無自救力之人，依法令應扶助，而不為其生存所必要之扶助及定執行
刑部分撤銷。
乙○○對於無自救力之人，依法令應扶助，而不為其生存所必要之扶助，處有期徒刑
陸月，如易科罰金以參佰元折算壹日。
    事  實
一、乙○○並未考領重型機車駕駛執照，於八十八年四月七日晚上九時五十分許，駕
    駛ＩＣＧ－一五三號重型機車，由大園（起訴書誤載由桃園）往龜山方向行駛，
    途經桃園縣桃園市○○路與成功路口，應注意能注意而疏未注意遵守道路交通號
    誌之指示，貿然闖紅燈行駛，及未車前狀況，並隨時採取必要之安全措施，致撞
    及沿桃園市○○路駛來，由甲○○騎乘之ＧＣＡ─八九二號機車，使甲○○人車
    倒地，受有頭部外傷、腦震盪合併右耳裂傷及疑似顱底骨折（另有診斷為腦挫傷
    ）、右膝受傷併後十字韌帶部分斷裂之傷害（過失傷害部分，業經本院前審判處
    有期徒刑五月確定）。甲○○被撞傷後，以手扶頭，跌坐於道路地上，有頭暈及
    失去記憶之症狀，呈暫時性意識障礙，無法自行爬起而就醫，已屬無自救力之人
    。乙○○於可預見甲○○受有傷害，依道路交通管理處罰條例第六十二條第一項
    規定：「汽車（包括機車）駕駛人，如肇事致人受傷或死亡，應即採取救護或其
    他必要措施，並向警察機關報告，不得逃逸。」之法令，原負有採取救護扶助或
    其他避免發生危害措施之義務，竟僅短暫停車而未下車察看，未送醫急救或報警
    處理等為甲○○生存所必要之扶助，隨即騎乘機車往桃園市○○路方向逃逸而去
    。嗣甲○○經路人報警通知救護車載往送醫，始倖免於難。八十八年四月十日晚
    上九時經警通報後，乙○○始到案說明。
二、案經被害人甲○○訴由桃園縣警察局桃園分局報請台灣桃園地方法院檢察署檢察
    官偵查起訴。
        理  由
一、右揭上訴人即被告乙○○供認有於前揭時地，無照駕駛機車闖紅燈致撞及告訴人
    甲○○之機車，使告訴人人車倒地受有如事實欄所載之傷害等情，告訴人因本件
    車禍事故受傷，有台安醫院出具之診斷證明書、行政院國軍退除役官兵輔導委員
    會桃園榮民醫院（下稱桃園榮民醫院）病歷資料司法公務查調會簽意見表及馬偕
    紀念醫院八十九年九月二十一日馬院醫急字第八九二二二五號函可稽（見偵查第
    一０一八五號卷第十頁、本院交上訴卷第六十九、九十二頁）。上訴人因過失傷
    害罪，經本院前審判處有期徒刑五月確定，有本院八十九年度交上訴字第一一五
    號刑事判決可參（見上開審判卷第一一九頁以下）。惟否認有何肇事逃逸及遺棄
    之犯行，辯稱：發生車禍後，從甲○○外表看起來，其並未受傷，以為甲○○沒
    事，才離開現場。即使甲○○因車禍受傷，其意識清楚，又經人通知救護車送醫
    ，生命並未發生危險，亦非無自救力之人云云。
二、惟查，上訴人如何於駕車肇事後即行逃逸之事實，已據告訴人指訴甚詳，上訴人
    亦直承肇事後，並未報警處理或將告訴人送醫救治，即離去現場，係經警通知後
    ，始到案接受偵訊等情不諱，上情並經現場目擊證人王進忠證稱：「我當時剛到
    桃園市○○路、成功路口，正要右轉時就聽到「碰」一聲，我看到乙○○所騎乘
    ＩＣＧ－一五三號重型機車跑掉，我就記下車號，當時甲○○車子是倒的，人坐
    在機車旁邊，用手扶著頭部，後經路人報警及送醫。」及證人即承辦本案之員警
    陳錫勳證稱：「當時接獲民眾報案，趕到現場時，甲○○及機車被抬道路旁，乙
    ○○撞到人後看一下就走了，當時甲○○之意識情況已不清楚，且外觀上可看出
    有受傷，而乙○○是我們通知後才到案的。」等各語在卷（見原審卷第十四頁反
    面、第十五頁反面），互核一致。依上訴人供認兩車有擦撞致被害人機車倒地，
    及被害人車禍後之傷勢從外觀上即可看出之情事，則上訴人當可預見被害人受有
    傷害，其肇事致人受傷而逃逸之事證甚明，所辯未逃逸云云，委屬飾卸之詞，不
    足採信。
三、按刑法第二百九十四條第一項對於無自救力之人，依法令或契約應扶助、養育或
    保護而不為其生存所必要之扶助、養育或保護之罪，為不作為犯，以負有扶助、
    養育或保護義務者，對於無自救力之人，不為其生存所必要之扶助、養育或保護
    時，犯罪即為成立。所謂無自救力之人，係指其人無自行維持生存所必要之能力
    ，非待他人之扶養、保護，即不能維持其生存者而言，並不以該人已陷於意識不
    清或瀕死狀態為必要。又所謂不為生存所必要之扶助、養育或保護，以義務人不
    履行其義務，於無自救力人之生存，有危險之虞為已足，不以果已發生危險為必
    要。至最高法院二十九年上字第三七七七號判例係指對於無自救力之人，負有扶
    助或保護義務者，同時有多人而得即時對該無自救力之人予以保護之情形而言，
    並非只要有人在場，不問在場之人有無義務，即謂事實上尚有他人為之保護，對
    該無自救力人之生命，並不發生危險，而阻卻其犯罪。
四、經查，上訴人於前揭時、地，因駕車過失撞及告訴人，致告訴人受有頭部外傷、
    腦震盪合併右耳裂傷及疑似顱底骨折（另有診斷為腦挫傷）、右膝受傷併後十字
    韌帶部分斷裂之傷害。而被害人受傷後，以手扶頭，跌坐於道路地上；上訴人於
    肇事後隨即逃逸，告訴人係經路人報警並通知救護車送醫，均如前述。而告訴人
    於車禍現場當時之「意識情況已不清楚」，此經證人即前往現場之目擊員警陳錫
    勳證稱無訛，嗣告訴人經救護車送至桃園榮民醫院急診時，意識縱仍清醒，生命
    徵象亦屬穩定（見本院交上訴卷第六十九頁），依其所受之外傷傷勢而論，右耳
    撕裂傷雖不致於失去自己爬起行動及自行救醫之能力，未獲救治也不會立即有不
    能生存之危險。但告訴人就診時有頭暈及失去記憶之症狀，此有桃園榮民醫院九
    十二年五月二十九日桃醫醫字第０九二０００二九九五號函足佐（見本院交上更
    一卷第十九、二十頁）。告訴人於翌（八）日七時三十一分自桃園榮民醫院轉診
    至臺北馬偕醫院，同日八時二十五分自動離院，九日自行至臺安醫院門診就醫（
    見本院交上訴卷第九十二頁、交上更一卷第三十六頁）。依其最初在桃園榮民醫
    院急診時有暫時性意識障礙之發生（即頭暈及失去記憶之症狀）情形，當然無法
    自行爬起而就醫，此亦據臺安醫院九十二年六月二十五日（九二）醫發字第二四
    二號函復本院在卷。依此，則告訴人既已因傷跌坐於車輛往來之道路上，車禍現
    場當時之意識狀態已不清楚，有暫時性意識障礙之發生，自屬已無自己爬起行動
    或自行就醫之能力，其如未得他人及時之救護，當有遭致後方車輛撞擊輾壓之虞
    ，而有未獲救治即不能生存之危險甚明。上訴人徒以告訴人急診時意識清楚，生
    命徵象穩定等事後情狀，遽認告訴人非無自救力之人，核非可採。又上訴人駕車
    違規撞傷告訴人倒地，依道路交通管理處罰條例第六十二條第一項之規定，應即
    採取救護或其他必要措施，並向警察機關報告，不得駛離逃逸，乃其竟不盡此項
    法令上之義務而逃逸，雖告訴人嗣經路人報警並通知救護車送醫而獲救治，惟揆
    諸上開說明，亦不能謂上訴人並無遺棄之犯意而解免其罪責。事證明確，上訴人
    犯行，堪以認定。
五、上訴人對於無自救力之人，依法令應扶助，而不為其生存所必要之扶助，核犯刑
    法第二百九十四條第一項之罪。原審據以論科，雖非無見。然查，原判決並未敘
    明認定告訴人為無自救力之人所憑依據，自屬理由不備。上訴意旨仍執前詞，否
    認犯罪，雖無足取。惟原判決關此部分既有可議，即屬無可維持，應就此及定執
    行刑部分予以撤銷改判。爰審酌上訴人素行尚稱良好，有本院被告全國前案紀錄
    表足參，其無照駕車肇事致被害人受傷，未對被害人為必要之扶助，反而逃離現
    場，罔顧他人生命身體安全之犯罪動機、手段、被害人所受之損害及犯後態度等
    一切情狀，量處有期徒刑六月。上訴人行為後，刑法第四十一條易科罰金之規定
    已於九十年一月四日修正，同月十日公布，比較新舊法之結果，依有利於上訴人
    之修正後刑法第四十一條第一項規定，諭知易科罰金之折算標準。
據上論斷，應依刑事訴訟法第三百六十九條第一項前段、第三百六十四條、第二百九
十九條第一項前段、刑法第二百九十四條第一項、第四十一條第一項、第二條第一項
前段、罰金罰鍰提高標準條例第一條前段、第二項，判決如主文。
本案經檢察官呂丁旺到庭執行職務。
中      華      民      國    九十二    年      七      月     三十    日
                              臺灣高等法院交通法庭
                                  審判長法  官  溫  耀  源
                                        法  官  邱  同  印
                                        法  官  吳      燦
右正本證明與原本無異。
如不服本判決，應於收受送達後十日內向本院提出上訴書狀，其未敘述上訴之理由者
並得於提起上訴後十日內向本院補提理由書（均須按他造當事人之人數附繕本）。
                                        書記官  陳  靜  姿
中      華      民      國    九十二    年      七      月     三十     日
附錄：本案論罪科刑法條全文
刑法第二百九十四條第一項
對於無自救力之人，依法令或契約應扶助、養育或保護而遺棄之，或不為其生存所必
要之扶助、養育或保護者，處六月以上、五年以下有期徒刑。


司法院資訊處製作；財團法人民間司法改革基金會備份。
